臺灣高等法院臺中分院民事判決　　　　 95年度重上字第117號
上　訴　人　乙○○
訴訟代理人　黃振源律師
　　　　　　王傳賢律師
　　　　　　陳麗如律師
被 上訴 人　甲○○
　　　　　　　　　　　　樓之1
訴訟代理人　林偉超律師
　　　　　　曾耀聰律師
上列當事人間請求履行債務事件，上訴人對於中華民國95年7月2
6日臺灣臺中地方法院第一審判決（94年度重訴字第224號），提
起上訴，本院於96年2月27日言詞辯論終結，判決如下：
    主  文
原判決廢棄。
被上訴人在原審之訴及其假執行之聲請均駁回。
第一、二審訴訟費用均由被上訴人負擔。
    事實及理由
一、被上訴人起訴主張：兩造之父何天池於民國 87年1月23日，
    邀同兩造、何正惠、何明珠、何寶珠等五名子女擔任連帶保
    證人向丙○○○銀行（前身為丁○○○○企業銀行）借款新
    台幣（下同） 3億元；同日，上訴人及何正惠亦分別邀同何
    天池、被上訴人、何正惠、何明珠、何寶珠及兩造、何天池
    、何明珠、何寶珠為連帶保證人，向丙○○○銀行借款 3億
    元及 5千萬元，嗣何天池於89年2月29日死亡。前開3筆借款
    ，至93年底，由上訴人借貸之3億元債務，已經清償4千萬元
    ，尚欠丙○○○銀行2億6千萬元，其餘兩筆借款債務則分文
    未償，經丙○○○銀行分別聲請支付命令及強制執行（執行
    案號為台中地院92年度執字第34824 號），何天池名下之如
    附表一編號20至22號所示 3筆土地拍定價額扣除土地增值稅
    及執行費後尚餘 110,283,989元，用以清償何天池生前負債
    ，尚不足 268,135,480元，此不足部分應由包括兩造在內之
    全體繼承人負連帶清償責任；而兩造、何正惠、何明珠、何
    寶珠等五人所共有，應有部分各 5分之1如附表一編號1至11
    號所示之11筆土地（下稱系爭土地），拍定價額扣除土地增
    值稅後尚餘452,303,449元，清償前述不足款項後，尚餘184
    ,167,969元，兩造、何正惠、何明珠、何寶珠等五人每人平
    均可分得36,833,594元，惟兩造、何明珠、何寶珠同為何正
    惠借款之連帶保證人，扣除何正惠以個人可分得之款項清償
    借款後，其不足部分，每人應平均分擔 6,017,947元，則被
    上訴人以自己之財產平均負擔何天池之債務及何正惠之保證
    債務後，尚餘30,815,647元。被上訴人以上訴人連帶保證人
    之地位，代上訴人清償前開2億6千萬元借款債務其中之30,8
    15,647元，被上訴人自得依民法第 749條規定請求上訴人清
    償。兩造及何天池其他繼承人何正惠、何明珠、何寶珠、何
    蘇敏有於何天池靈堂前達成處理何天池資產、債務之協議，
    全體繼承人同意何天池所留之資產及債務全由上訴人承受，
    如有不足仍由上訴人負責，事後再由會計師盧銘偉做成書面
    交由兩造及何正惠、何蘇敏簽名，因當時何明珠、何寶珠各
    自返回定居之國家，無法在同意書上簽名，故同意書之內容
    應係何天池全體繼承人所同意，依同意書所示，縱以上訴人
    之名義向丙○○○銀行所借尚未清償之2億6千萬元（下稱系
    稱債務）係何天池借用上訴人之名義或上訴人再轉借何天池
    ，該2億6千萬元債務亦應由上訴人負責清償，詎上訴人未依
    約負起清償之責，致被上訴人以自己之財產清償該2億6千萬
    元債務。爰求為命上訴人給付30,800,647元，及自起訴狀繕
    本送達翌日（即94年6月3日）起算法定遲延利息之判決（依
    被上訴人之主張，被上訴人所得請求上訴人給付之金額為30
    ,815,647元，惟被上訴人於起訴狀誤算為30,800,647元，故
    僅請求30,800,647元）。
二、上訴人則以：如附表一所示之土地係兩造之父母何天池、何
    蘇敏於53年間出資購買，系爭土地則借用包括兩造在內之五
    名子女名義登記，每人應有部分5分之1，惟系爭土地之管理
    、處分、使用之權限均由父母實際掌握行使，所有權狀亦均
    由父母保管，兩造父母並無由子女取得系爭土地所有權之意
    思。兩造之父親何天池於70年起為經商資金之需求，將如附
    表一所示22筆土地共同設定最高限額抵押權 6億元，以何天
    池名義及借用子女名義向丙○○○銀行貸款，銀行放款後均
    撥款至何天池之帳戶由何天池運用，經多次借款屆期換單續
    借，均係由何天池自行處理，所有借用子女名義為借款人之
    借款申請書亦均由何天池自行代子女簽名用印，直至85年間
    ，因銀行相關規定趨於嚴格，子女亦陸續長大，銀行遂要求
    子女自行簽名，基於女兒或出嫁或移居海外，屢次借款展期
    須子女自行簽名不便，何天池遂將原由被上訴人、何正惠、
    何明珠、何寶珠為借款人之債務，統一改由何天池及上訴人
    為借款名義人，以利借款到期便於換單展期。系爭債務係何
    天池借用上訴人之名義向丙○○○銀行所借，應由何天池負
    責償還，系爭土地則係兩造父母借用被上訴人等子女名義登
    記，並設定抵押擔保系爭債務，於何天池無法償還時用以供
    強制執行，系爭土地經強制執行清償系爭債務，本屬被上訴
    人應履行借名契約之義務，被上訴人並無損害，自不得對上
    訴人行使求償權。縱上訴人與何天池無借名契約存在，惟上
    訴人所借之 3億元經銀行核貸放款後，立即轉帳至何天池之
    帳戶內，轉借給何天池使用，雙方應另成立借貸契約，至何
    天池死亡時尚積欠上訴人2億6千萬元，被上訴人依其應繼分
    應負償還責任；另上訴人就何天池所借之3億元有代繳89年3
    月1日起至91年4月29日之利息28,631,679元，被上訴人亦應
    攤還，合計被上訴人應償還上訴人49,059,668元，上訴人得
    主張抵銷被上訴人所請求之30,800,647元。又何天池死亡後
    ，各繼承人於靈堂前並無協議債務由上訴人一人負擔，被上
    訴人所提之同意書，當初尚在研議階段即無疾而終，自始未
    生效力，且根本未製作同意書之附件，其後附件「何公天池
    府君身後資產負債簡易表」，實係為遺產稅申報之用所製作
    而要求上訴人簽名，並非原附於該同意書，該同意書亦未經
    何明珠、何寶珠簽名，不發生分割遺產之效力，系爭債務即
    不應由上訴人單獨負責等語，資為抗辯。
三、以下之事實為兩造所不爭執：
  (一)兩造及何正惠、何明珠、何寶珠為何天池之子女，何天池於
    89年 2月29日死亡，其法定繼承人是兩造、何正惠、何明珠
    、何寶珠及兩造之母何蘇敏。
  (二)何天池生前以其子女之名義登記如附表一編號 1至19號土地
    之所有權人，其中附表一編號 1至11號11筆土地係登記被上
    訴人、何正惠、何麗珠、何明珠、何寶珠所有，應有部分各
    5分之1，何麗珠於61年4月29日死亡，其名下之應有部分5分
    之1由上訴人繼承，另附表一編號12至19號8筆土地係登記上
    訴人所有。前揭19筆土地及何天池名下之附表一編號20至22
    號3筆土地有設定抵押權向丙○○○銀行貸款。
  (三)何天池生前曾以被上訴人名義向丙○○○銀行貸款 7千萬元
    ，由何天池負責償還。
  (四)上訴人於 87年1月23日擔任借款名義人，由被上訴人及何正
    惠、何明珠、何寶珠、何天池為連帶保證人，向丙○○○銀
    行借貸3億元，尚欠2億6千萬元未清償，債務合計為327,963
    ,540元（含本金、利息、違約金）。
  (五)何天池於 87年1月23日邀上訴人、何正惠、何明珠、何寶珠
    、被上訴人為連帶保證人，向丙○○○銀行借貸 3億元，本
    金分文未清償，債務合計為 378,419,469元（含本金、利息
    、違約金）。
  (六)何正惠於 87年1月23日邀上訴人、何明珠、何寶珠、被上訴
    人、何天池為連帶保證人，向丙○○○銀行借貸 5千萬元，
    本金分文未清償，債務合計為60,905,381元（含本金、利息
    、違約金）。
  (七)上開三筆債務屆期未清償，經丙○○○銀行聲請台中地院92
    年度執字第 34824號強制執行，查封拍賣如附表所示之土地
    。其中何天池所遺下之如附表一編號20至22號 3筆土地之拍
    定價格合計122,190,000元，扣除上開3筆土地之增值稅7,88
    7,202元及何天池應負擔之執行費4,018,809元後尚餘110,28
    3,989元，用以清償何天池生前之負債378,419,469元，尚不
    足268,135,480元。
  (八)兩造、何正惠、何明珠、何寶珠五人分別共有之系爭土地，
    其拍定價格合計483,530,000元，扣除系爭土地之增值稅31,
    226,551元後尚餘452,303,449元，此部分金額在清償何天池
    前述不足之金額268,135,480元後，尚餘184,167,969元。
四、本件兩造爭執之重點：
  (一)系爭11筆土地由何天池出資購買，登記子女之名義，係贈與
    或借名登記？
  (二)以上訴人名義向丙○○○銀行借貸之2億6千萬元，何天池對
    上訴人是否負有償還之義務？
  (三)兩造及其他繼承人有無達成何天池之資產、負債全由上訴人
    承擔之遺產分割協議？
  (四)以上訴人名義向丙○○○銀行借貸之2億6千萬元，有無在前
    揭遺產分割協議之範圍內，被上訴人以系爭11筆土地拍賣所
    得金額清償，能否對上訴人求償？
五、本院得心證之理由：
  (一)系爭11筆土地由何天池出資購買，登記子女之名義，係贈與
    或借名登記？
  1.系爭土地依土地所有權狀及土地登記謄本所示（附原審卷第
    58頁以下），係於53年7月1日登記何天池女兒之名義，而當
    時何天池之女兒均未成年（長女被上訴人係33年10月30日出
    生）。上訴人因此主張系爭土地之登記名義人均在學，並無
    資力購買，該土地係由兩造之父母出資買受，登記在女兒之
    名下等語，被上訴人就系爭土地係由其父何天池出資購買，
    登記在子女名下之事實亦不爭執（見原審卷第 273頁、本院
    卷(一)第32頁背面），則系爭土地係由何天池出資購買，登記
    子女名義之事實即堪認定。茲兩造所爭者係何天池將系爭土
    地登記子女名義之原因，上訴人主張係借名登記，被上訴人
    則認為係贈與。
  2.證人即兩造之母親何蘇敏於原審證稱：「土地是我先生買的
    ，登記給小孩，當時小孩還在念書，長大權狀仍然在我們手
    上由我們處理，不知道為何登記給小孩的原因。買受時是空
    地，我們不是要買給小孩子，權利還掌握在我們手上，小孩
    的爸爸自己還要再用。」（見原審卷第141、142頁），依何
    蘇敏上開證言可以得知何天池將系爭土地登記子女之名義並
    無贈與之意思，系爭土地之所有權狀一直由其夫妻保管，管
    理及使用權仍由何天池掌握。再由系爭土地之所有權狀係由
    上訴人於原審提出，足見上訴人及何蘇敏所稱系爭土地之所
    有權狀係由何天池夫婦保管乙節應堪採信，且被上訴人亦承
    認系爭土地之所有權狀係由何天池保管之事實（見本院卷(一)
    第 133頁），系爭土地何天池登記在子女名下，何天池若有
    贈與之意思，理應使其子女擁有處分權，系爭土地被上訴人
    等人僅是登記名義人，並未持有土地所有權狀，無從處分系
    爭土地，何天池未將土地所有權狀交付被上訴人等人，自難
    認何天池有將系爭土地贈與子女之意思。又依系爭土地之土
    地登記謄本所示，系爭土地有於 79年1月23日設定最高限額
    抵押權 6億元予丙○○○銀行，再於85年6月4日設定最高限
    額抵押權1億8千萬元予丙○○○銀行，系爭土地之設定抵押
    權予丙○○○銀行，其目的即在向丙○○○銀行貸款，而以
    系爭土地抵押向丙○○○銀行貸款於 79年3月10日初次核貸
    之債務人及金額為何天池 1億元，被上訴人、何正惠、何明
    珠、何寶珠各7千萬元，上訴人1億2千萬元，共5億元，該貸
    款均是何天池所為（詳後述），顯然前揭抵押權之設定皆係
    何天池所為，被上訴人就本院所詢「設定抵押是否何天池辦
    理？以登記甲○○11筆土地擔保債務是否也是何天池去設定
    ？」，答稱「可以推知全體子女都授權給兩造的父親何天池
    」（見本院卷(一)第50頁背面），被上訴人亦未否認系爭土地
    之設定抵押向丙○○○銀行貸款之事實，由何天池保管系爭
    土地之所有權狀，並以系爭土地設定抵押向丙○○○銀行貸
    款觀之，系爭土地之處分權仍由何天池掌握，何天池應僅係
    借用子女之名義登記系爭土地之所有權，尚無贈與系爭土地
    予其子女之意思，是兩造就系爭土地何天池登記在子女名下
    之原因，自應以上訴人所主張之借名登記較為可信。
  3.被上訴人指稱：土地所有權登記有絕對效力，系爭土地自53
    年10月31日起即登記為被上訴人所有應有部分5分之1，迄今
    已逾40年，縱係借名登記於被上訴人之名下，亦屬被上訴人
    與何天池之關係，上訴人無權代為主張終止借名登記契約云
    云。惟系爭土地之借名登記係存在於何天池與其子女之間，
    屬登記名義人與真正所有權人之內部關係，此與系爭土地登
    記何天池子女之名義，登記有絕對效力，何天池子女為系爭
    土地之名義所有人不衝突。又借名契約係屬無名契約，該契
    約著重在當事人間之信任關係，性質與委任契約類同，應類
    推適用委任關係終止、消滅之規定，而委任關係，因當事人
    一方死亡而消滅（參照民法第 550條規定），故何天池借用
    其子女之名義登記系爭土地，何天池與其子女就系爭土地所
    成立之借名登記契約，於何天池 89年2月29日死亡時應歸於
    消滅，上訴人於本件亦從未主張要終止被上訴人與何天池間
    就系爭土地所成立之借名登記契約。
  4.被上訴人再稱：若何天池僅係借用子女之名義辦理不動產登
    記，並無贈與之意思，於子女分別嫁娶，各自發展事業後，
    應即終止借名契約，以避免其子女之事業發展不順遂時遭子
    女之債權人聲請強制執行蒙受損失云云。但系爭土地何天池
    早於79年1月23日設定最高限額抵押權6億元予丙○○○銀行
    ，並於79年3月10日向丙○○○銀行貸款5億元，何天池之權
    益已獲得保障，何天池並不必慮及系爭土地登記子女之名義
    ，於子女事業發展不順遂時會遭子女之債權人聲請強制執行
    致蒙受損失，被上訴人以何天池未終止借名契約，而推斷系
    爭土地並非何天池借用子女之名義登記，要無可採。
  5.被上訴人復稱：依上訴人之理由，則由何天池出資購買之股
    票或不動產，凡是登記在上訴人名下者，均係借名登記，包
    括被上訴人在內之全體繼承人均可主張該上訴人財產列入何
    天池之遺產，而由全體繼承人共同繼承，且關於何天池遺產
    之處理原則，已經在全體繼承人間達成一致協議，凡是登記
    在何人名下之財產即歸該人取得，則由何天池出資登記在被
    上訴人名下之財產，即應分歸被上訴人取得，系爭土地被上
    訴人名下之應有部分5分之1自屬被上訴人所有云云。然何天
    池出資購買登記在上訴人名下之股票或不動產，除附表一編
    號12至19號所示之 8筆土地同系爭土地係由何天池借名登記
    應供清償何天池以附表所示土地抵押借款之債務外，其餘財
    產究屬何天池贈與上訴人，抑或何天池借用上訴人名義登記
    ，均與本件無關，亦不得以系爭土地係何天池借名登記即推
    斷何天池登記上訴人名義之其他財產（附表一編號12至19號
    所示之 8筆土地不包括在內）亦為借名登記。另何天池出資
    購買登記子女名義之財產，在全體繼承人間縱有達成一致協
    議，凡是登記在何人名下之財產即歸該人取得，係有關何天
    池之遺產處理原則，此與本件上訴人係主張系爭土地係何天
    池借用子女名義登記，應清償何天池以系爭土地抵押向丙○
    ○○銀行所借之系爭債務，並未發生衝突，上訴人於本件未
    主張分配被上訴人名下之系爭土地應有部分5分之1，自未違
    反被上訴人所述之上開何天池遺產處理原則。
  (二)以上訴人名義向丙○○○銀行借貸之2億6千萬元，何天池對
    上訴人是否負有償還之義務？
  1.系爭債務係以上訴人名義於 87年1月23日向丙○○○銀行借
    貸3億元，之後清償4千萬元，尚欠2億6千萬元，於借款時上
    訴人有同意以其名義向丙○○○銀行借貸，故對丙○○○銀
    行而言，系爭債務之借款人係上訴人而非何天池，上訴人即
    應對丙○○○銀行負清償責任。惟此乃係上訴人與丙○○○
    銀行之關係，在上訴人與何天池之間，系爭債務應由何人負
    清償之責任，何天池應否對上訴人負清償系爭債務之責任，
    自應就上訴人與何天池間內部關係論斷，不能以上訴人係名
    義上之借款人，即認定在上訴人與何天池之間，系爭債務仍
    應由上訴人負清償之責任，何天池對上訴人不必負償還之義
    務。
  2.附表一所示之土地於79年1月23日設定最高限額抵押權6億元
    予丙○○○銀行，擔保以何天池及何天池子女即兩造、何正
    惠、何明珠、何寶珠名義所借如附表二編號1號之5億元借款
    ，之後借款到期換單續借，如附表二編號2至5號之借款，此
    有上訴人所提出之放款轉期請示單、借款申請書在卷可稽（
    附本院卷(一)第62頁以下），並為兩造所不爭執（見本院卷(一)
    第 58頁上訴人所製作之貸款明細表及卷(一)第133頁背面被上
    訴人之陳述）。上訴人主張附表二編號1至5號以何天池子女
    即兩造、何正惠、何明珠、何寶珠名義所借之款項係何天池
    借用子女之名義所為，借款申請書均由何天池自行代子女簽
    名用印等語，被上訴人於95年11月22日具狀表示「兩造之父
    何天池生前確曾分別利用五名子女名義借貸週轉」（見本院
    卷(一)第155頁），並於本院95年10月25日、95年11月8日準備
    程序時陳稱：「以甲○○名義所借貸的款項，實質上是何天
    池借去使用，是何天池利用他女兒名義去借款的」、「所有
    貸款手續都是何天池辦理，是何天池拿甲○○印章去辦理」
    、「甲○○部分借款都是何天池拿去使用」、「利息何天池
    生前都是他繳納」、「以甲○○名義所借款項是何天池生前
    償還，實質上以甲○○名義所借的錢，是何天池借去使用，
    何天池生前不斷的借款還舊，就是以後來借的錢去償還甲○
    ○名義的借款」、「甲○○借款資料都是何天池以甲○○名
    義去借的」、「展延申請資料，是何天池去申請展延的」等
    語（見本院卷(一)第 50頁背面、51頁正面、133頁背面），此
    外何正惠、何明珠、何寶珠、上訴人79年3月9日之借款申請
    書於申請人之旁皆有載明授權人何天池（見本院卷(一)第64至
    67頁），足見附表二編號1至5號以兩造及何正惠、何明珠、
    何寶珠之名義向丙○○○銀行所為之借款均是何天池借用子
    女之名義所為。
  3.兩造及何正惠、何明珠、何寶珠於 85年5月簽署撥款協議書
    ，同意渠等與何天池共同申請貸款，於抵押物擔保之本金最
    高限額範圍內，所貸款項均撥入何天池帳戶內，並由其受領
    ，此有該撥款協議書在卷可憑（附本院卷(一)第59頁）。之後
    何天池為整合借款，於 85年5月23日以其名義向己○○○借
    款3億元，償還以子女之名義所為之借款，其中被上訴人4千
    4百萬元、何正惠2千萬元、何明珠、何寶珠各 7千萬元、上
    訴人 5千3百萬，共2億5千7百萬元，此經財政部台灣省中區
    國稅局（下稱國稅局）認定屬實，因國稅局誤認何天池之還
    款係贈與，乃對何天池之繼承人課徵贈與稅，有卷附之國稅
    局中區國稅法二字第0930003040號重審復查決定書可稽（附
    原審卷第178至180頁），何天池 3億元之借款申請書上審核
    欄亦載「貸放同時收回72-5947、72-5930、72-5922、72-59
    08、72-5915號放款」（見本院卷(一)第88頁）。
  4.系爭債務係以上訴人名義於87年1月23日向己○○○借貸3億
    元，該3億元係在清償以上訴人名義於85年7月2日所借之3億
    元，此觀該借款申請書貸放審查表載明「貸放同時收回」自
    明（見本院卷(一)第126頁背面）；而以上訴人名義於85年7月
    2日所借之 3億元則係在清償以上訴人名義於85年6月18日向
    丙○○○銀行所借之9千5百萬元，此有該借款申請書審核欄
    記載「貸放同時收回00-00000號放款」，及貸放審查表記載
    「放款餘額 95000千元貸放同時收回」可資證明（見本院卷
    (一)第125頁正、背面）。至以上訴人名義於85年6月18日所借
    之9千5百萬元，及85年7月2日所借之2億零5百萬元，皆於丙
    ○○○銀行撥款入上訴人之000000000000號帳戶後，即轉帳
    入何天池之000000000000號支票存款帳戶，復有丙○○○銀
    行交易明細表及證明書為證（附原審卷第262至264頁），而
    被上訴人就該 3億元之借款係轉帳入何天池帳戶之事實亦不
    爭執（見本院卷(一)第133頁背面、卷(二)第62頁）。上開 9千5
    百萬元及2億零5百萬元於轉帳入何天池之帳戶後，其中9千5
    百萬元部分何天池隨即開立同額之支票用以清償以何正惠之
    名義向戊○○○保險股份有限公司（下稱戊○○○保險公司
    ）所借之9千5百萬元，此有丙○○○銀行交易明細，支票影
    本附卷足按（附本院卷(一)第143、144頁），另該9千5百萬元
    之借款申請書審核欄亦載明「本件貸款係償還戊○○○並塗
    銷其抵押權」等語；此外2億零5百萬元部分何天池係開立85
    年7月2日到期之面額3千8百萬元、5千萬元、5千萬元、5730
    萬元與同月4日到期之面額840萬元支票，用以清償以何天池
    、何蘇敏、上訴人之名義向庚○○○○信用合作社所借之81
    70萬元、1900萬元、6500萬元及以上訴人之名義向戊○○○
    保險公司所借之3800萬元，此亦有丙○○○銀行交易明細及
    支票影本為證（附本院卷(一)第 143、150、151頁），且國稅
    局中區國稅法二字第 950025577號復查決定書亦認定「何君
    （即上訴人）於85年6月18日自丙○○○銀行轉帳95,000,00
    0 元至被繼承人（即何天池）同銀行支票存款帳戶，被繼承
    人隨即開立同額支票償還何正惠戊○○○公司借款； 85年7
    月2日何君自丙○○○銀行轉帳205,000,000元至被繼承人同
    銀行支票存款帳戶部分，查被繼承人於同日開立38,000,000
    元、50,000,000元、50,000,000元、及57,300,000元支票 4
    紙合計 195,300,000元分別轉入戊○○○及庚○○○○信用
    合作社償還乙○○、何蘇敏及被繼承人借款 103,000,000元
    、19,000,000元及73,300,000元，同年月4日開立8,400,000
    元支票轉入二信償還被繼承人借款 8,400,000元」（見本院
    卷(一)第147頁背面、148頁正面），則上訴人所借之 3億元於
    轉帳入何天池支票存款帳戶係供何天池清償債務之用，以上
    訴人名義向丙○○○銀行借款 3億元，其目的即係在供何天
    池整合債務。被上訴人主張上訴人之借款事後轉入何天池之
    帳戶內，其原因係委由何天池代為購買股票或位於美國加州
    之豪宅，或清償積欠何天池代上訴人取得美國高爾夫球場之
    債務云云，均與事實不符，委無可採。
  5.何天池原即借用子女之名義向丙○○○銀行借款，之後為整
    合借款，乃以自己及上訴人之名義各向丙○○○銀行借款 3
    億元，該 6億元之債務仍提供附表一所示之土地擔保，而附
    表一所示之土地除編號20至22號係何天池之名義，其餘土地
    則借用其子女之名義登記，且為以上訴人名義借款 3億元，
    附表一所示之土地原所設定之最高限額抵押權 6億元已不足
    供擔保，附表一所示之土地再於85年6月4日設定最高限額抵
    押權1億8千萬元予丙○○○銀行，此觀附表一所示土地之土
    地登記謄本及以上訴人名義於85年6月18日借款9500萬元及8
    5年7月2日、87年1月23日各借款 3億元之借款申請書審核欄
    均載明提供不動產抵押7億8千萬元自明（見本院卷(一)第 124
    至 126頁），依前所述，附表一所示土地之土地所有權狀係
    何天池持有，處分權仍由何天池掌握，可知附表一所示土地
    之設定抵押應係何天池所為，何天池以附表一所示土地設定
    抵押擔保以上訴人名義所借之 3億元，貸得款項係供何天池
    清償債務之用，顯然以上訴人名義向丙○○○銀行借款應係
    何天池之意思，仍係沿用之前借用子女名義借款之意思。附
    表一編號 1至19號土地何天池既借用上訴人名義登記，則以
    該土地所擔保之 3億元債務自應認係何天池借用上訴人之名
    義向丙○○○銀行所借，上訴人係應何天池之要求，同意為
    借款之名義人，乃在借款申請書及借據上簽章。
  6.被上訴人辯稱：系爭2億6千萬元若係何天池借用上訴人名義
    為之，為何上訴人於簽署同意書時隱瞞不提？為何上訴人於
    申報何天池遺產稅時，亦未申報此筆債務？但系爭2億6千萬
    元並非何天池名下對丙○○○銀行所負之債務，並不在同意
    書協議分割何天池遺產之範圍內，應由全體繼承人就附表一
    編號 1至19號所示之土地負清償之責，不能以上訴人簽署同
    意書時未提及系爭2億6千萬元係由何天池借用其名義所為，
    即否定此一事實。又系爭2億6千萬元是否由何天池借用上訴
    人名義為之，何天池對上訴人是否負有償還之債務，不易認
    定，上訴人若申報何天池此債務，即難免會產生爭議，且系
    爭2億6千萬元債務上訴人若申報為何天池之遺產，附表一編
    號 1至19號所示之土地是否亦應列入何天池之遺產？亦會產
    生疑義，因附表一編號 1至19號所示土地之價值高於2億6千
    萬元，國稅局苟要求上訴人將附表一編號 1至19號所示之土
    地列入何天池之遺產，何天池之遺產價值即會增加，上訴人
    將會得不償失，亦無從以上訴人於申報何天池遺產稅時未申
    報此筆債務，而推論系爭2億6千萬元非何天池借用上訴人名
    義所借，被上訴人此部分辯解應不可採。
  7.以上訴人之名義向丙○○○銀行所借之 3億元，係何天池借
    用上訴人之名義所為，上訴人與何天池間有借名契約存在，
    借名契約屬無名契約，性質與委任契約類同，應類推適用民
    法委任之規定，依民法第546條第2項「受任人因處理委任事
    務，負擔必要債務者，得請求委任人代其清償」之規定，上
    訴人受何天池之委託，出名向丙○○○銀行借款，因此對丙
    ○○○銀行負擔債務，上訴人自得請求何天池代其向丙○○
    ○銀行清償該債務，何天池對上訴人即負有償還系爭債務之
    義務。
  (三)兩造及其他繼承人有無達成何天池之資產、負債全由上訴人
    承擔之遺產分割協議？
  1.被上訴人主張何天池於 89年2月29日去世後，即由兩造在內
    之全體繼承人達成協議，何天池所遺之資產、負債授權由上
    訴人處理，並由上訴人負完全責任，如資產不足清償負債時
    ，不足部分應由上訴人清償，若有剩餘再由全體繼承人共同
    分配等語，並提出同意書及何公天池府君身後資產負債簡易
    表為證（附原審卷第163、164頁）。上訴人則否認全體繼承
    人有在何天池之靈堂達成何天池之資產負債全由上訴人承擔
    之遺產分割協議。
  2.證人盧銘偉於原審證稱：「同意書是我寫，是我拿給當事人
    簽的，……同意書內容是在靈堂前6個人在場均同意。……
    當時在靈堂約定，登記是誰的就是誰的財產，不要再拿出來
    作分配，何天池生前的資產、負債，就全部由乙○○負擔，
    若處理有剩的，再拿出來分，但是在乙○○名下的就不用拿
    出來。」、「何天池真正的財產太多了，所以沒有單獨對特
    定財產特別拿出來講。當天沒有提到何天池的負債是多少，
    但是大家應該都知道，……如果前提是財產登記在誰名下就
    是誰的，那何天池的負債就是 3億元；如果把所有子女名下
    的財產都算成遺產，那這些財產負債也應算是何天池的負債
    。」、「當初談到幾個結論，要保持何天池先生的清譽，何
    天池名下的財產、負債都歸乙○○，處理有剩要拿出來大家
    分配，這是大原則，當時在場的朋友及繼承人都同意，所以
    我作遺產申報是秉持這原則，大家也沒有意見，……當時是
    在頭七時談論這個事情，當天大原則大家很早就提出，但詳
    細的資產、負債，大家想要再瞭解而有一些爭論。」等語（
    見原審卷第274、275、343、344頁），依盧銘偉上開證言，
    可以得知何天池之全體繼承人在何天池之靈堂前就何天池有
    多少資產及負債並未列出具體之明細，何天池名下之詳細資
    產、負債內容，全體繼承人尚有爭論，但全體繼承人仍達成
    何天池登記在子女名下之財產就歸該登記名義人所有，不必
    再列入遺產分配，何天池名下之資產及負債均交由上訴人處
    理，並全由上訴人承擔，以何天池之資產清償其負債，若有
    剩餘，再分配予全體繼承人。盧銘偉之證言經核與證人李三
    和所證「當時我是有聽到由他的遺產拿出來還債，繼承人在
    場有同意，同意拿遺產出來還債。」、「當時是請他的大兒
    子乙○○全權處理。」、「最後的結論就是這樣，因為在場
    的人都有同意。」等語（見原審卷第 375頁），證人何正惠
    所證「在靈堂協議時當時說登記在誰名下就是誰的，我們姊
    妹也沒意見，己○○○的貸款就由乙○○負責，當時會計師
    （即盧銘偉）也在場，言明處理完如果有剩，姊妹一起分享
    。」（見原審卷第 289頁），及證人陳中全所證「繼承人以
    外的人提出的方法中，大家認為較可行的，是把何天池的財
    產、負債均交給乙○○處理」、「乙○○對於大家要他處理
    財產、負債，他想知道何天池的財產包括那些範圍。」等語
    （見原審卷第342頁）大致相符。
  3.證人盧銘偉依據何天池全體繼承人於靈堂前所達成何天池名
    下之資產、負債全由上訴人承擔之協議，製作同意書及附件
    即何公天池府君身後資產負債簡易表交由何蘇敏、上訴人、
    被上訴人、何正惠簽名，上訴人就同意書及何公天池府君身
    後資產負債簡易表承認同意書上乙○○之簽名係其所為（見
    本院卷(一)第33頁），資產負債簡易表係為遺產稅之申報而簽
    名（見原審卷第 391頁），上訴人既在同意書及資產負債簡
    易表上簽名，自係同意同意書所載內容，及承認資產負債簡
    易表所載之資產、負債係何天池所遺之資產、負債。依同意
    書所示「確認後附之資產負債表所在係府君遺留之資產負債
    ，全體同意授權乙○○單獨處理，並由乙○○負完全責任，
    如資產不足清償負債時，不足部分應由乙○○負完全清償責
    任，若有剩餘平均分配之，或另商定處理方式。」（見原審
    卷第16 3頁），顯然上訴人同意就同意書附件之何天池資產
    負債表所載之資產、負債由其單獨處理，並負完全責任，資
    產若有不足清償負債應負清償責任，即何天池之資產、負債
    全由上訴人承擔。再觀資產負債簡易表所載何天池所遺之資
    產、負債，就不動產及負債，僅列附表一編號20至22號所示
    之土地及向丙○○○銀行貸款3億元，並無附表一編號1至19
    號所示之土地及以上訴人之名義向丙○○○銀行貸款所尚未
    清償之2億6千萬元（見原審卷第164頁），而附表一編號 20
    至22號所示之土地及向丙○○○銀行貸款 3億元，即係何天
    池名下之資產、負債，由資產負債簡易表未列何天池以子女
    名義登記之土地及以上訴人名義借貸之2億6千萬元，足證全
    體繼承人所同意由上訴人承擔何天池之資產、負債僅限於何
    天池名下之資產、負債，並不包括何天池以子女名義登記之
    不動產及以子女名義借貸所負之債務，且上訴人亦承認係以
    該資產負債簡易表申報繼承何天池遺產之遺產稅，益證該資
    產負債簡易表所載即係何天池名下之資產、負債。上訴人所
    同意承擔之何天池遺產應為何天池名下之資產、負債，上訴
    人雖辯稱：被上訴人所提出之資產負債簡易表，並非原附於
    同意書，係被上訴人故意拼湊而為不實之主張，同意書之內
    容當時還在研議階段，對於何天池之資產、負債範圍尚未合
    意，根本尚未製作同意書之附件，該同意書並無附件，被上
    訴人所提出之資產負債簡易表係事後於 89年5月間為申報遺
    產稅所製作云云，但同意書已載明「確認後附之資產負債表
    所在係府君遺留之資產負債」，若全體繼承人就應由上訴人
    承擔之何天池資產、負債範圍尚未合意，同意書之內容當時
    還在研議階段，同意書並無附件，上訴人自不可能在同意書
    上簽名，又依資產負債簡易表所示，上訴人所承擔何天池之
    債務限於以何天池名義向丙○○○銀行所借之 3億元，且上
    訴人亦取得何天池名下之資產，上訴人就何天池遺產之處理
    ，固應擔負較其他繼承人為重之責任，但上訴人身為何天池
    之獨子，擔負較大之責任本屬應該，故上訴人以資產負債簡
    易表之內容承擔何天池之資產、負債即為合理，況資產負債
    簡易表已明載89年3月26日，與同意書製作之日期89年3月26
    日係同一天，自不能以盧銘偉會計師於製作資產負債簡易表
    時係參考國稅局之資料，及事後何天池之繼承人以該資產負
    債簡易表之內容申報遺產稅，遽認該資產負債簡易表係上訴
    人簽完同意書之後，始於 89年5月間為申報遺產稅所製作，
    而由被上訴人拼湊附於同意書為不實之主張，上訴人此部分
    所辯要無可採。
  4.上訴人再舉證人陳中全、何寶珠之證言，否認全體繼承人有
    在何天池靈堂前達成處理何天池遺產之共識。證人陳中全證
    稱：「何天池負債相當多，要談論負債及財產如何處理，當
    時有不同意見給他們作參考，但並沒有提起財產的具體內容
    ，談論中，我覺得何正惠不知什麼原因生氣，然後何正惠就
    離開靈堂下到二樓，大家就談不下去。」（見原審卷第 342
    頁），證人何寶珠證稱：「當時在守頭七，很多朋友來，大
    家就在聊天，後來有聊到債務的事，有人生氣，抱怨吵架，
    然後就不了了之。」（見原審卷第 376頁）。但依盧銘偉、
    李三和前揭證言，全體繼承人雖對何天池之資產、負債未列
    出具體之明細，詳細之資產、負債內容尚有爭論，但仍達成
    何天池名下之資產、負債全歸上訴人承擔之協議，縱認上訴
    人對有人提議何天池名下之資產、負債全由其處理，因尚不
    知何天池名下之財產範圍而尚未首肯，然於之後上訴人簽名
    盧銘偉所製作之同意書及附件資產負債簡易表，上訴人已同
    意以資產負債簡易表所示之何天池名下資產清償其負債。另
    陳中全、何寶珠所指當時何正惠在何天池靈堂前負氣離開，
    未繼續討論，因何正惠於事後已在同意書及附件資產負債簡
    易表上簽名，何正惠亦同意何天池名下之資產、負債全由上
    訴人承擔，是仍應認全體繼承人有達成何天池名下之資產、
    負債全由上訴人承擔之處理何天池遺產方式的協議。
  5.上訴人就以何天池名義向丙○○○銀行所借之 3億元，於何
    天池去世後，有繳納 89年3月1日起至91年4月29日止之利息
    28,631,679元，此有丙○○○銀行出具之證明書及上訴人提
    出之支票為證（附原審卷第136頁、第295頁以下），上訴人
    繳納2千8百多萬元之利息並未向其他繼承人催討，上訴人應
    係在履行依同意書所負清償何天池名下 3億元債務之義務，
    而其他繼承人對何天池名下依同意書應由上訴人取得之資產
    ，亦未對上訴人要求分配，足見全體繼承人均已同意同意書
    所載之內容，由上訴人單獨承擔何天池名下之資產、負債。
  6.上訴人又辯稱：同意書係分割何天池遺產之協議書，應得全
    體繼承人之同意始生效，同意書並未經何明珠、何寶珠簽名
    ，應不生效力云云。查同意書所載何天池名下之資產、負債
    全由上訴人承擔，固係何天池遺產之協議分割書，應經全體
    繼承人之同意始生效力，惟依最高法院73年台上字第4052號
    判例意旨「繼承人協議分割遺產，原非要式行為，故就遺產
    之分割方法，於繼承人間苟已協議成立，縱令有繼承人漏未
    在書加蓋印章，於協議之成立，亦不發生影響。」所示，
    未在同意書簽名之何明珠、何寶珠已在何天池靈堂前同意何
    天池之遺產處理方式係由上訴人單獨承擔何天池名下之遺產
    、負債，同意書之內容僅係盧銘偉會計師就何明珠、何寶珠
    之前所同意之事項予以書面化，全體繼承人所達成分割何天
    池遺產之協議，自不因何明珠、何寶珠未在同意書簽名而受
    影響。
  (四)以上訴人名義向丙○○○銀行借貸之2億6千萬元，有無在前
    揭遺產分割協議之範圍內，被上訴人以系爭11筆土地拍賣所
    得金額清償，能否對上訴人求償？
  1.依前所述，全體繼承人所達成分割何天池遺產之協議係何天
    池名下之資產負債全由上訴人承擔，何天池以子女名義登記
    之不動產及以上訴人名義向丙○○○銀行借貸尚未清償之 2
    億 6千萬元均不在上訴人承擔何天池遺產之範圍，上訴人應
    僅負有以何天池名下之資產清償以何天池名義向丙○○○銀
    行借貸之 3億元，若有不足，再由上訴人負清償之責，上訴
    人所應清償之債務並不包括系爭2億6千萬元之債務，附表一
    編號 1至19號所示之土地既未列在何天池之遺產範圍內，應
    歸登記名義人取得，則以附表一編號 1至19號所示土地所設
    定抵押借貸之上訴人名義2億6千萬元亦應由登記名義人以附
    表一編號 1至19號所示土地清償始合理，依被上訴人之主張
    系爭土地登記其名下之應有部分5分之1，於遺產分割後應歸
    其取得，而就其土地設定抵押所擔保之系爭2億6千萬元債務
    由上訴人單獨負清償之責，對上訴人顯不公平，上訴人至愚
    亦不會答應如此之協議。且依證人盧銘偉所證「如果前提是
    財產登記在誰名下就是誰的，那何天池的負債就是 3億元，
    如果把所有子女名下財產都算成遺產，那這些財產負債也應
    算是何天池的負債。」（見原審卷第 275頁），若上訴人僅
    承受何天池名下之資產，則上訴人所應處理之何天池負債，
    應僅限於以何天池名義所借之3億元，如將附表一編號1至19
    號所示土地全列入何天池之遺產範圍內由上訴人承受，上訴
    人始應負責以附表一編號 1至19號所示土地清償系爭2億6千
    萬元，茲全體繼承人同意附表一編號 1至19號所示土地應歸
    登記名義人取得，不列入何天池遺產分配，則上訴人依遺產
    分割協議所應處理之債務自應僅限於以何天池名義借貸之 3
    億元，不及於系爭2億6千萬元債務。
  2.系爭2億6千萬元債務並不在協議分割遺產應由上訴人單獨處
    理之範圍，是同意書記載「資產不足清償負債時，不足部分
    應由乙○○負完全清償責任」，所謂負債應是指以何天池名
    義向丙○○○銀行借貸之 3億元，不包括系爭2億6千萬元債
    務。資產負債簡易表未將系爭2億6千萬元列入何天池之債務
    ，係該2億6千萬元債務並非何天池名下之負債，本不在上訴
    人應單獨處理之範圍，而非疏漏未列入何天池之債務。被上
    訴人主張資產負債簡易表未將系爭2億6千萬元列入何天池之
    債務係漏載，依同意書所載如資產不足清償負債時，不足部
    分應由上訴人負完全清償責任，不因資產負債簡易表未載系
    爭2億6千萬元債務之影響，上訴人仍應就系爭2億6千萬元債
    務負完全清償責任云云，顯與同意書及資產負債簡易表之記
    載暨盧銘偉之證言不符，尚無可採。
  3.被上訴人再主張系爭2億6千萬元債務若不在協議應由上訴人
    單獨負責償還之範圍，何以上訴人自何天池去世後，陸續向
    丙○○○銀行償還89年3月1日起至91年4月29日止之利息53,
    445,801 元，而不向包括被上訴人在內之其他繼承人五人追
    償？何以何天池去世後對外許多債權，雖未列於資產負債簡
    易表內，卻由上訴人取得？何天池之資產全歸上訴人，負債
    則由全體繼承人共同繼承，其他繼承人再愚，當不致接受如
    此之協議云云。然本院依下列理由，認被上訴人此部分之主
    張並無理由：
  (1)上訴人自何天池去世後，陸續向丙○○○銀行償還89年3月1
    日起至 91年4月29日止之利息53,445,801元，該53,445,801
    元之利息其中28,631,679元部分係屬以何天池名義借貸 3億
    元之利息，其餘24,814,122元始屬系爭2億6千萬元債務之利
    息，此有丙○○○銀行所出具之證明書在卷可稽（附原審卷
    第136、137頁）。上訴人所繳納何天池名義貸款 3億元之利
    息，應係上訴人履行同意書所負之義務，自不得向其他繼承
    人求償。另上訴人對丙○○○銀行繳納系爭2億6千萬元債務
    之利息24,814,122元，係上訴人對丙○○○銀行盡其借款名
    義人之法律責任，上訴人所繳納之24,814,122元利息，原應
    由何天池負責償還，於何天池去世後應由全體繼承人負連帶
    清償之責，上訴人固得對其他繼承人求償，但上訴人就以何
    天池名義所借之3億元，包括本金、利息、違約金共378,419
    ,469元，並未依同意書所示負起單獨清償之責，以何天池名
    下附表一編號20至22號所示之土地拍賣所得價金扣除土地增
    值稅及執行費後尚餘110,283,989元清償，仍不足268,135,4
    80元，累及被上訴人名下系爭土地應有部分5分之1遭查封拍
    賣，抵償上開 268,135,480元債務，上訴人於以何天池名義
    借貸之 3億元未清償之前，若向其他繼承人求償其所繳納之
    24,814,122元利息，必為其他繼承人以上訴人未盡其依同意
    書所負義務為由拒絕，對上訴人反而不利，故上訴人未向其
    他繼承人求償其所繳納之24,814,122元利息，自屬當然，不
    能以上訴人未向其他繼承人求償，即推斷系爭2億6千萬元債
    務應由上訴人單獨負起清償之責。
  (2)證人盧銘偉雖證稱：「在89年至90年間，有幫乙○○拿回 9
    戶房子，市價大約9千萬至1億元，還有幫他要回9千1百萬的
    債權」（見原審卷第 377頁），但盧銘偉所稱要回之房屋，
    依被上訴人所述係辛○○○○餘屋之分配（見本院卷(二)第13
    至15頁），該餘屋之分配依被上訴人所提出之台中市中山地
    政事務所異動索引及建物登記謄本所示（見本院卷(二)第17至
    39 頁），除門牌號碼台中市○○路○段360巷33號13樓之4房
    屋係於89年5月1日以買賣原因登記上訴人所有外，其餘房屋
    均是在何天池 89年2月29日去世之前登記為壬○股份有限公
    司、何蘇敏、上訴人所有，是難憑門牌號碼台中市○○路 ○
    段360巷33號13樓之4房屋於何天池去世之後登記為上訴人所
    有，遽認該房屋原屬何天池之遺產，係由盧銘偉為上訴人取
    回，盧銘偉此部分之證言尚無法證明與事實相符，自難採信
    。被上訴人不能證明有未列於同意書附件資產負債簡易表之
    何天池遺產係歸上訴人取得，即無從命上訴人負單獨清償系
    爭2億6千萬元債務之責。
  (3)被上訴人於何天池遺產分割後尚保有系爭土地應有部分 5分
    之1，何天池以子女名義登記之附表一編號1至19號所示土地
    應歸登記名義人取得，不再作分配，是並非何天池之全部遺
    產均歸上訴人取得，當無被上訴人所謂何天池之遺產全歸上
    訴人，負債則由全體繼承人共同繼承之情事。
  4.系爭2億6千萬元債務並不在遺產分割協議應由上訴人單獨負
    責清償之範圍，而系爭土地係何天池借用子女名義登記，系
    爭2億6千萬元為何天池借用上訴人名義借貸，何天池對上訴
    人負有償還之義務，則以系爭土地清償系爭2億6千萬元債務
    ，實係以何天池之財產清償何天池之債務。被上訴人雖於遺
    產分割協議後取得系爭土地，惟何天池對上訴人所負之償還
    系爭2億6千萬元債務，於何天池死亡後應由全體繼承人繼承
    ，被上訴人就系爭2億6千萬元債務仍應以系爭土地應有部分
    5分之1對上訴人負連帶清償之責任，被上訴人以系爭土地應
    有部分5分之1拍賣所得價金清償系爭2億6千萬元債務，自不
    得向上訴人求償。被上訴人依民法第 749條之規定及同意書
    之約定向上訴人求償，均不能准許。
六、綜上所述，被上訴人就其系爭土地應有部分5分之1拍賣所得
    價金清償系爭2億6千萬元債務，不得向上訴人求償，從而，
    被上訴人訴請上訴人給付30,800,647元，及自起訴狀繕本送
    達翌日起算之法定遲延利息，應屬無據，不能准許。原審未
    予詳察，遽為上訴人敗訴之判決，上訴意旨指摘原判決不當
    ，求予廢棄改判，為有理由，爰由本院廢棄原判決，改判如
    主文第 2項所示。兩造其餘攻擊防禦方法，均不影響本件判
    決之結果，故不逐一論述；另被上訴人以系爭土地應有部分
    5分之1拍賣所得價金清償應由上訴人單獨負清償責任之以何
    天池名義借貸之 3億元債務部分，並不在本件被上訴人請求
    之範圍內，應由被上訴人另案起訴請求，均併予敘明。
七、據上論結，本件上訴為有理由，依民事訴訟法第 450條、第
    78條，判決如主文。
中　　華　　民　　國　　96　　年　　3 　　月　　13　　日
                  民事第四庭    審判長法　官  黃斐君
                                      法　官  黃永祥
                                      法　官  陳蘇宗
以上正本係照原本作成。
被上訴人得上訴。
如對本判決上訴，須於收受判決送達後20日內向本院提出上訴書
狀，其未表明上訴理由者，應於提出上訴後20日內向本院提出上
訴理由書 (須按他造人數附具繕本)。
上訴時應提出委任律師為訴訟代理人之委任狀。具有民事訴訟法
第466條之1第1項但書或第2項之情形為訴訟代理人者，另應附具
律師及格證書及釋明委任人與受任人有該條項所定關係之釋明文
書影本。
                                      書記官  林振甫
中　　華　　民　　國　　96　　年　　3 　　月　　16　　日
                                                      Ｍ
附表一：
┌──┬───────┬───────┬─────┬────┐
│編號│   所有權人   │土地坐落：台中│面積（㎡）│權利範圍│
│    │              │市北區○○○段│          │        │
│    │              │地　　　　　號│          │        │
├──┼───────┼───────┼─────┼────┤
│ 1  │甲○○、何正惠│182-11        │1481      │各1/5   │
│    │乙○○、何明珠│              │          │        │
│    │何寶珠        │              │          │        │
├──┼───────┼───────┼─────┼────┤
│ 2  │甲○○、何正惠│182-12        │405       │各1/5   │
│    │乙○○、何明珠│              │          │        │
│    │何寶珠        │              │          │        │
├──┼───────┼───────┼─────┼────┤
│ 3  │甲○○、何正惠│182-98        │225       │各1/5   │
│    │乙○○、何明珠│              │          │        │
│    │何寶珠        │              │          │        │
├──┼───────┼───────┼─────┼────┤
│ 4  │甲○○、何正惠│182-99        │59        │各1/5   │
│    │乙○○、何明珠│              │          │        │
│    │何寶珠        │              │          │        │
├──┼───────┼───────┼─────┼────┤
│ 5  │甲○○、何正惠│182-100       │338       │各1/5   │
│    │乙○○、何明珠│              │          │        │
│    │何寶珠        │              │          │        │
├──┼───────┼───────┼─────┼────┤
│ 6  │甲○○、何正惠│182-101       │46        │各1/5   │
│    │乙○○、何明珠│              │          │        │
│    │何寶珠        │              │          │        │
├──┼───────┼───────┼─────┼────┤
│ 7  │甲○○、何正惠│182-121       │28        │各1/5   │
│    │乙○○、何明珠│              │          │        │
│    │何寶珠        │              │          │        │
├──┼───────┼───────┼─────┼────┤
│ 8  │甲○○、何正惠│182-122       │32        │各1/5   │
│    │乙○○、何明珠│              │          │        │
│    │何寶珠        │              │          │        │
├──┼───────┼───────┼─────┼────┤
│ 9  │甲○○、何正惠│182-123       │4         │各1/5   │
│    │乙○○、何明珠│              │          │        │
│    │何寶珠        │              │          │        │
├──┼───────┼───────┼─────┼────┤
│ 10 │甲○○、何正惠│182-124       │98        │各1/5   │
│    │乙○○、何明珠│              │          │        │
│    │何寶珠        │              │          │        │
├──┼───────┼───────┼─────┼────┤
│ 11 │甲○○、何正惠│182-125       │20        │各1/5   │
│    │乙○○、何明珠│              │          │        │
│    │何寶珠        │              │          │        │
├──┼───────┼───────┼─────┼────┤
│ 12 │乙○○        │176-3         │49        │全 部   │
├──┼───────┼───────┼─────┼────┤
│ 13 │乙○○        │176-4         │66        │全 部   │
├──┼───────┼───────┼─────┼────┤
│ 14 │乙○○        │177           │97        │全 部   │
├──┼───────┼───────┼─────┼────┤
│ 15 │乙○○        │177-32        │136       │全 部   │
├──┼───────┼───────┼─────┼────┤
│ 16 │乙○○        │177-42        │38        │全 部   │
├──┼───────┼───────┼─────┼────┤
│ 17 │乙○○        │177-51        │26        │全 部   │
├──┼───────┼───────┼─────┼────┤
│ 18 │乙○○        │177-52        │18        │全 部   │
├──┼───────┼───────┼─────┼────┤
│ 19 │乙○○        │182-9         │780       │全 部   │
├──┼───────┼───────┼─────┼────┤
│ 20 │何天池        │182           │174       │全 部   │
├──┼───────┼───────┼─────┼────┤
│ 21 │何天池        │182-96        │87        │全 部   │
├──┼───────┼───────┼─────┼────┤
│ 22 │何天池        │182-97        │451       │全 部   │
└──┴───────┴───────┴─────┴────┘
附表二：
┌─┬────┬───┬──────┬──────┬────────┐
│編│ 貸款日 │貸款人│金額（元）  │小計（元）  │   備     註    │
│號│        │      │            │            │                │
├─┼────┼───┼──────┼──────┼────────┤
│1.│ 79.3.10│何天池│ 100,000,000│ 500,000,000│                │
│  │        │甲○○│  70,000,000│            │                │
│  │        │何正惠│  70,000,000│            │                │
│  │        │何明珠│  70,000,000│            │                │
│  │        │何寶珠│  70,000,000│            │                │
│  │        │乙○○│ 120,000,000│            │                │
├─┼────┼───┼──────┼──────┼────────┤
│2.│ 80.9.10│何天池│ 100,000,000│ 500,000,000│清償編號1之債務 │
│  │        │甲○○│  70,000,000│            │                │
│  │        │何正惠│  70,000,000│            │                │
│  │        │何明珠│  70,000,000│            │                │
│  │        │何寶珠│  70,000,000│            │                │
│  │        │乙○○│ 120,000,000│            │                │
├─┼────┼───┼──────┼──────┼────────┤
│3.│ 82.3.10│何天池│ 100,000,000│ 477,000,000│清償編號2之債務 │
│  │        │甲○○│  49,000,000│            │                │
│  │        │何正惠│  70,000,000│            │                │
│  │        │何明珠│  70,000,000│            │                │
│  │        │何寶珠│  70,000,000│            │                │
│  │        │乙○○│ 118,000,000│            │                │
├─┼────┼───┼──────┼──────┼────────┤
│4.│ 83.9.10│何天池│ 100,000,000│ 472,000,000│清償編號3之債務 │
│  │        │甲○○│  44,000,000│            │                │
│  │        │何正惠│  70,000,000│            │                │
│  │        │何明珠│  70,000,000│            │                │
│  │        │何寶珠│  70,000,000│            │                │
│  │        │乙○○│ 118,000,000│            │                │
├─┼────┼───┼──────┼──────┼────────┤
│5.│ 85.4.10│何天池│ 100,000,000│ 407,000,000│清償編號4之債務 │
│  │        │甲○○│  44,000,000│            │                │
│  │        │何正惠│  70,000,000│            │                │
│  │        │何明珠│  70,000,000│            │                │
│  │        │何寶珠│  70,000,000│            │                │
│  │        │乙○○│  53,000,000│            │                │
├─┼────┼───┼──────┼──────┼────────┤
│6.│ 85.5.23│何天池│ 300,000,000│ 300,000,000│清償編號5之債務 │
├─┼────┼───┼──────┼──────┼────────┤
│7.│ 85.6.18│乙○○│  95,000,000│  95,000,000│轉帳至何天池支票│
│  │        │      │            │            │存款帳戶，清償何│
│  │        │      │            │            │正惠戊○○○保險│
│  │        │      │            │            │公司借款        │
│  │        │      │            │            │95,000,000元    │
├─┼────┼───┼──────┼──────┼────────┤
│8.│ 85.7.2 │何天池│ 300,000,000│ 600,000,000│除清償編號6、7之│
│  │        │乙○○│ 300,000,000│            │債務，餘205,000,│
│  │        │      │            │            │000元轉帳至何天 │
│  │        │      │            │            │池支票存款帳戶清│
│  │        │      │            │            │償何天池、何蘇敏│
│  │        │      │            │            │、乙○○癸○○○│
│  │        │      │            │            │二信用合作社借款│
│  │        │      │            │            │81,700,000元、19│
│  │        │      │            │            │,000,000元、65,0│
│  │        │      │            │            │00,000元及乙○○│
│  │        │      │            │            │戊○○○保險公司│
│  │        │      │            │            │借款38,000,000元│
├─┼────┼───┼──────┼──────┼────────┤
│9.│ 87.1.23│何天池│ 300,000,000│ 600,000,000│清償編號8之債務 │
│  │        │乙○○│ 300,000,000│            │                │
├─┴────┼───┼──────┼──────┼────────┤
│累積未償之本│何天池│ 378,419,469│            │乙○○300,000,00│
│金及利息、違│乙○○│ 327,963,540│            │0元借款部分有清 │
│約金金額    │      │            │            │償本金40,000,000│
│            │      │            │            │元              │
└──────┴───┴──────┴──────┴────────┘
